【裁判字號】    96,上易,2760
【裁判日期】    970327
【裁判案由】    違反稅捐稽徵法等
【裁判全文】
臺灣高等法院刑事判決                96年度上易字第2760號
上  訴  人  臺灣臺北地方法院檢察署檢察官
被      告  乙○○
上列上訴人因被告違反稅捐稽徵法等案件，不服台灣台北地方法
院九十六年度易字第一九八二號，中華民國九十六年十月二十六
日第一審判決（起訴案號：台灣台北地方法院檢察署九十六年度
偵字第九二九四號），提起上訴，本院判決如下：
    主  文
原判決撤銷。
乙○○行使從事業務之人，明知為不實之事項，而登載於其業務
上作成之文書，足以生損害於他人，處拘役肆拾日，如易科罰金
，以銀元佰元即新台幣玖佰元折算壹日；減為拘役貳拾日，如
易科罰金，以銀元佰元即新台幣玖佰元折算壹日。緩刑貳年。
    事  實
一、乙○○並無前科，其係址設台北市○○區○○路四三一巷二
    十號七樓佳利得科技股份有限公司（下稱佳利得公司）之實
    際負責人，負責該公司之經營、各項稅捐文書製作及申報業
    務，為從事業務之人，明知甲○○於九十四年一月至十二月
    ，共向佳利得公司支領新台幣（下同）四十萬元，屬薪資性
    質之顧問費，竟基於行使業務上登載不實文書之犯意，於九
    十五年三月間，製作甲○○向佳利得公司支領九十四年薪資
    所得總額為三十五萬元之不實事項於其業務應製作之各類所
    得扣繳暨免扣繳憑單，並於九十五年四月間，寄送給甲○○
    而行使，足以生損害於稅捐稽徵機關對個人綜合所得稅稽核
    之正確性。
二、案經甲○○告發由台灣台北地方法院檢察署檢察官偵查聲請
    簡易判決處刑，原審認不宜簡易判決處刑，改依通常程序審
    理。
    理  由
一、訊據被告乙○○對於上述事實供承不諱，並有被告簽發交付
    予甲○○，面額二十萬元支票（票號ＭＳ0000000號
    、發票日九十四年八月三十一日）一張，及面額十萬元（票
    號ＭＳ0000000號、發票日九十四年五月三十一日；
    票號ＭＳ00000000號、發票日九十四年四月三十日
    ）支票二張（九十六年度偵字第一七五六號卷第二十二頁至
    第二十四頁）、九十四年度各類所得扣繳憑暨免扣繳憑單一
    張（同上偵查卷第二十七頁）在卷可稽，證人即告發人甲○
    ○亦證稱於九十四年間九十五年四月間收受乙○○經營之佳
    利得公司名義出具，給付薪資總額三十五萬元之九十四年度
    各類所得扣繳憑暨免扣繳憑單等情（九十六年三月三日警詢
    筆錄，同前偵查卷第四十九頁），是被告製作內容不實之各
    類所得扣繳暨免扣繳憑單，並寄送給被告之事實，堪以認定
    ，並應依法論科。至於證人甲○○雖指稱：該四十萬元並非
    薪資，而是在八十八年間投資被告所經營之超宸公司二十萬
    元之退股金（九十六年三月二十二日偵查筆錄，同前偵查卷
    第九十三頁；九十六年十月十二日原審審判筆錄，原審卷第
    十九頁），惟為被告所堅詞否認，表示：「超宸公司是賠錢
    的公司，我用佳利得公司的錢去彌補超宸的賠款。他（指證
    人甲○○）要獲利，要清算看超宸公司有沒有獲利，我還賣
    房子去清償超宸的債務…請他做顧問，因為他懂電腦，才給
    他四十萬元…」（九十六年三月二十二日偵查筆錄，同前偵
    查卷第九十九頁）、「…四十萬元是當初甲○○九十四年元
    月時到我公司當顧問，因為我不懂電腦需要顧問，所以談四
    十萬元是一年的顧問費，時間是九十四年一月到十二月，付
    款方式本來甲○○要我在九十四年一月份一次給付，但是因
    為我沒有那麼多錢，所以我先開三張支票…超宸部分告訴人
    是有投資，金額也對，但是超宸嚴重虧損…所有的錢是由佳
    利得賺的錢及我的貸款裡面支付…超宸是負債，而且帳都是
    告訴人做的，超宸因為虧損所以用佳利得的錢去彌補，到今
    年才正式辦結束…」（九十六年十月十二日原審審判筆錄，
    原審卷第十八頁、第十九頁）等語；而證人甲○○於九十六
    年十月十二日原審審理時亦坦稱：「…帳我是負責把金額記
    下來，再拿給記帳的人記，事實上超宸是虧損的…」（九十
    六年十月十二日原審審判筆錄，原審卷第二十頁）等情，核
    與被告所述相一致，足認被告所述應與事實相符。茲超宸公
    司既已虧損，並已結束營業，證人甲○○復為出資投資之股
    東，非借款予被告，其與被告之間，自應按投資之比例計算
    盈虧，在無其他特別約定之情況下，自不能不計虧損而要求
    退還全額二十萬元股本之理。而超宸公司既已虧損並結束營
    業，足認被告支付予證人甲○○四十萬元並非股本之退還。
    又依證人甲○○所述其在九十四年一月十四日，已由樂克股
    份有限公司資遣，已經與被告無任何關連等語，並有離職證
    明書在卷可稽（同前偵查卷第十八頁），固屬可信。則若證
    人甲○○與被告未另成立新的僱傭或委任之關係，被告為何
    要無端支付其四十萬元，並主動為其在佳利得公司投保，及
    代付所有勞、健保之費用。是被告所辯該筆四十萬元是顧問
    費等語，應較為可採。證人甲○○所述四十萬元為退股金云
    云，並無可採，附此敘明。
二、新舊法比較適用：
    查被告行為後，刑法於九十四年二月二日修正公布，於九十
    五年七月一日施行。按行為後法律有變更者，適用行為時之
    法律，但行為後之法律有利於行為人者，適用最有利於行為
    人之法律，現行刑法第二條第一項訂有明文。茲就本案有關
    之新舊法比較部分，臚列如下：
  (一)刑法第三十三條第五款修正：「主刑之種類：罰金新台幣一
    千元以上，以百元計算之。」比較被告行為時刑法第三十三
    條第五款：「主刑之種類：罰金銀元一元以上。」就行使業
    務登載不實罪罰金刑之最低度，以適用舊法對於被告有利。
  (二)刑法第五十五條關於牽連犯之規定業經刪除，修正前，從一
    重罪論斷，修正後，原則上應予分論併罰。比較新、舊法結
    果，適用行為時之法律即修正前刑法第五十五條牽連犯之規
    定，較有利於被告。
  (三)關於易科罰金之折算標準，依修正前刑法第四十一條第一項
    與修正前罰金罰鍰提高標準條例第二條（現已刪除）規定，
    係以銀元一百元、二百元、三百元即新台幣三百元、六百元
    、九百元折算一日。惟現行刑法第四十一條第一項則規定為
    ：「犯最重本刑為五年以下有期徒刑以下之刑之罪，而受六
    個月以下有期徒刑或拘役之宣告者，得以新台幣一千元、二
    千元或三千元折算一日，易科罰金」。經比較新舊法之規定
    ，自以被告行為時即修正前舊法之規定，較有利於被告。
  (四)綜合上述各條文修正前、後之比較，及修正後刑法第二條第
    一項前段、後段規定之「從舊、從輕」原則，以九十五年七
    月一日修正公布施行前之刑法相關規定及罰金罰鍰提高標準
    條例第一條前段、修正前罰金罰鍰提高標準條例第二條規定
    對於被告較為有利，自應適用修正前之相關規定予以論處。
    至於緩刑之宣告，依最高法院九十五年第八次刑事庭會議決
    議，則應適用新法第七十四條之規定。
三、被告為佳利得公司之實際負責人，負責該公司之經營、各項
    稅捐文書製作及申報業務，自為從事業務之人。又依所得稅
    法第八十九條第一項第二款規定，薪資所得之扣繳義務人為
    事業之負責人。是被告依據該規定而製作之各類所得扣繳暨
    免扣繳憑單，自屬於其業務上應製作之文書。是核被告所為
    係犯刑法第二百十六條、第二百十五條行使業務登載不實文
    書罪。其登載不實文書之低度行為，為行使之高度行為所吸
    收，不另論以業務上登載不實文書罪。被告行為後，中華民
    國九十六年罪犯減刑條例，業經於九十六年七月十六日施行
    ，被告犯罪行為時間在九十六年四月二十四日之前，合於該
    條例第二條第一項第三款之規定，應依法減其宣告刑二分之
    一。
四、不另為無罪諭知部分：
  (一)公訴意旨另以被告其係佳利得公司之實際負責人，明知甲○
    ○於九十四年度共向佳利得公司支領薪資四十萬元，基於幫
    助他人逃漏稅捐之犯意，於九十五年三月間，製作甲○○九
    十四年薪資所得總額為三十五萬元之各類所得扣繳暨免扣繳
    憑單，並據以向財政部台北市國稅局申報，以為行使，使甲
    ○○因而逃漏綜合所得稅稅額六千五百元，因認被告另涉犯
    稅捐稽徵法第四十三條第一項之幫助犯第四十一條以不正方
    法逃漏稅捐罪嫌云云。
  (二)按犯罪事實應依證據認定之，無證據不得認定犯罪事實；不
    能證明被告犯罪者，應諭知無罪之判決。刑事訴訟法第一百
    五十四條第二項及第三百零一條第一項，分別定有明文。又
    按稅捐稽徵法第四十三條規定，係以行為人教唆或幫助他人
    犯同法第四十一條或第四十二條之罪者為其構成要件，是該
    罪之成立，以他人之行為已觸犯稅捐稽徵法第四十一條或第
    四十二條之罪為限。
  (三)經查，被告係佳利得公司之實際負責人，佳利得公司於九十
    四年二月二十日，交付面額分別為二十萬元，十萬元、十萬
    元之支票予證人甲○○，作為九十四年一月至十二月，在佳
    利得的公司擔任有關電腦方式之顧問酬勞，九十五年三月間
    ，製作證人甲○○向佳利得公司支領九十四年薪資所得總額
    為三十五萬元之各類所得扣繳暨免扣繳憑單，並於九十五年
    四月間，寄送給證人甲○○之事實，已據被告、告訴人陳述
    甚詳，並有支票三紙、九十四年度各類所得扣繳憑暨免扣繳
    憑單一張（同前偵查卷第二十二頁至第二十四頁、第二十七
    頁）在卷可稽；惟證人甲○○於收受佳利得公司出具之九十
    四年度各類所得扣繳暨免扣繳憑單後，因認當初自佳利得公
    司收受之四十萬元支票非屬薪資所得，不應繳付所得稅捐，
    未向稅捐稽徵機關提出上開九十四年度各類所得扣繳暨免扣
    繳憑單行使，申報所得稅捐一節，亦據證人甲○○陳明在卷
    ，並有財政部台灣省北區國稅局桃園縣分局九十五年九月十
    三日北區國稅桃縣二字第○九五一○二四二四六號函（同前
    偵查卷第十八頁）足稽，足見證人甲○○並無前揭公訴意旨
    所指，收受屬薪資性質之四十萬顧問酬勞，卻申報三十五萬
    元薪資所得之逃漏五萬元所得稅捐犯行，被告自難認有幫助
    證人甲○○逃漏稅捐之犯行。此外，復查無其他積極證據足
    認被告有幫助甲○○逃漏稅捐犯行。因檢察官認與前開有罪
    科刑之部分，有方法與結果之牽連犯關係，屬裁判上一罪，
    無庸另為無罪之諭知。
五、原審以被告罪證明確，予以論罪科刑，固非無見。惟查，被
    告以佳利得公司名義出具之甲○○收受三十五萬元薪資所得
    九十四年度各類所得扣繳暨免扣繳憑單，甲○○未提出申報
    所得稅捐，已詳如前述，從而被告無幫助甲○○逃漏稅捐之
    犯行，原審認被告亦構成稅捐稽徵法第四十三條第一項之幫
    助逃漏稅捐罪，與行使業務登載不實文書罪，具有方法、結
    果之牽連犯關係，依修正前刑法第五十五條規定從一重稅捐
    稽徵法第四十三條第一項之幫助逃漏稅捐罪論處，即有未洽
    。檢察官上訴意旨以「被告於九十四年間，並未聘請甲○○
    擔任公司顧問，亦未與甲○○簽訂任何顧問合約，雙方並無
    僱傭關係存在。被告雖曾遊說邱煌投資被告經營之超宸公司
    ，甲○○並交付二十萬元予被告，然被告並未依法將甲○○
    列為該公司股東，甲○○自無庸對該公司之盈虧負責。甲○
    ○於九十四年一月間，向被告請求返還上開二十萬元及其於
    九十一至九十二年間在超宸公司任職期間被告積欠之薪資時
    ，被告口頭承諾將返還總額一百二十萬元予甲○○，嗣甲○
    ○因同情被告資金不甚寬裕，乃同意被告先給付四十萬元，
    是此四十萬元為被告返還甲○○之款項，並非給付予甲○○
    之顧問費用，嗣被告竟據此虛報甲○○薪資，實已損及甲○
    ○權益，原審未就此詳查，即逕認上開四十萬元為甲○○之
    薪資，實有不當」等，指摘原判決不當。然證人甲○○上開
    收取之四十萬元，非被告返還甲○○之款項，屬薪資性質之
    顧問酬勞一節，已詳如前，檢察官上訴意旨，並未提出新事
    證，僅就原審採證再為爭執，核無理由，惟原審判決既有上
    述可議之處，自應由本院撤銷改判。爰審酌被告之素行良好
    ，犯罪之動機、目的、手段、本件所生之危害及被告犯後復
    坦承犯行，態度尚稱良好等一切情狀，量處拘役四十日，及
    諭知以銀元三百元即新台幣九百元折算一日之易科罰金折算
    標準，並依中華民國九十六年罪犯減刑條例第二條第一項第
    三款之規定，減為拘役二十日，及諭知以銀元三百元即新台
    幣九百元折算一日之易科罰金折算標準。又被告未曾受有期
    徒刑以上刑之宣告，此有本院被告前案紀錄表在卷可稽，其
    因一時失慮而違犯本罪，經此偵、審之程序，當知所警惕，
    認其上開所受刑之宣告以暫不執行為適當，爰併依修正後刑
    法第七十四條第一項第一款規定宣告緩刑二年，用啟自新。
據上論斷，應依刑事訴訟法第三百六十九條第一項前段、第三百
六十四條、第二百九十九條第一項前段、刑法第二條第一項前段
、第七十四條第一項第一款、修正前刑法第二百十六條、第二百
十五條、第四十一條第一項前段、罰金罰鍰提高標準條例第一條
前段、修正前罰金罰鍰提高標準條例第二條，判決如主文。
本案經檢察官羅建勛到庭執行職務。
中    華    民    國    97    年    3     月    27    日
                  刑事第十三庭審判長法  官  曾德水
                                    法  官  梁耀鑌
                                    法  官  林婷立
以上正本證明與原本無異。
不得上訴。
                                    書記官  王增華
中    華    民    國    97    年    3     月    27    日
附錄本判決所引用法條
中華民國刑法第二百十六條
（行使偽造變造或登載不實之文書罪）
行使第二百十條至第二百十五條之文書者，依偽造、變造文書或
登載不實事項或使登載不實事項之規定處斷。
中華民國刑法第二百十五條
（業務上文書登載不實罪）
從事業務之人，明知為不實之事項，而登載於其業務上作成之文
書，足以生損害於公眾或他人者，處三年以下有期徒刑、拘役或
五百元以下罰金。


司法院資訊處製作；財團法人民間司法改革基金會備份。
